# Technische Umsetzung {#technical-guide}

Die nachfolgenden Abschnitte erweitern die Nutzerhilfe um die Beschreibung der technischen Umsetzung ausgewählter Elemente der Web-Applikation. Die ausgewählten Elemente sollen dabei insbesondere eine Vielzahl des verwendeteten Methodenspektrums darlegen, sodass eine nachhaltige Nutzung über die Laufzeit des Projektes hinaus erleichtert wird. Darüber hinaus sollen interessante Ansätze vorgestellt werden.

## Struktur der Web-Applikation

Strukturell handelt es sich bei der Web-Applikation um eine Sammlung verschiedener Dateien innerhalb eines Ordners. Der Einstiegspunkt in die Web-Applikation ist die Datei `app.R`. Alle anderen Dateien werden zur Laufzeit der Web-Applikation eingebunden. Die Web-Applikation wird gestartet, indem der Shiny Server die Datei `app.R` ausführt. In `app.R` werden Initialisierungen durchgeführt und die Funktionen `ui` und `server` definiert. Die Datei endet mit dem Aufruf `shinyApp(ui, server)`, wobei die `ui`-Funktion das visuelle Layout der Web-Applikation beschreibt und die `server`-Funktion Eingaben verarbeitet. Mithilfe von sogenannten Modulen kann der Code strukturiert werden. Jedes Modul setzt sich dabei wiederum aus einer `ui`- und einer `server`-Funktion zusammen. Module bilden Teilaspekte, die unter Umständen wiederverwendet werden können, ab. [@shiny-modules]

### Struktur von `app.R`

Wie bereits beschrieben, ist die Datei `app.R` der Einstiegspunkt der Web-Applikation. Da sie Einfluss auf das Verhalten vieler weiterer Module hat, ist ihr Aufbau näher zu betrachten. Zur Übersicht werden die Inhalte verkürzt dargestellt.

* Laden benötigter Packages mit `library()`. Die Mehrzahl aller Packages wird über den `::`-Operator referenziert. Nur die Packages, die zwangsläufig mit `library()` geladen werden müssen, also Packages, die funktionsrelevanten Code mit dem Aufruf von `library()` verbinden, werden hier geladen.

```{r, eval=FALSE}
library(shiny)
library(shinyjs)
library(dplyr)
library(qrcode)
```

* Die Funktion `source_directory()` wird manuell geladen und danach dazu verwendet, alle `.R`-Dateien in den Ordnern `modules` und `db/func` einzubinden.

```{r, eval=FALSE}
source("init/source_directory.R")

source_directory(
    path = "modules",
    encoding = "UTF-8",
    modifiedOnly = FALSE,
    chdir = TRUE,
    recursive = TRUE,
    envir = if (source_to_globalenv) globalenv() else environment()
)
```

* Die `ui`-Funktion bindet alle CSS- und JavaScript-Dateien ein und aktiviert spezielle Packages. Die Funktion `container_ui()`, die das Layout des Dashboardes festlegt, wird aufgerufen. In `container_ui()` wird für jeden Reiter eine eigene `ui`-Funktion aufgerufen.

```{r, eval=FALSE}
    # UI -----------------------------------------------------------------------
    ui <- htmltools::tagList(
        htmltools::includeScript("www/js/dark-mode.js"),
        htmltools::includeCSS("www/css/styles.css")
        container_ui(
            id = "container"
        ),
        rclipboard::rclipboardSetup(),
        shinyjs::useShinyjs(),
        waiter::use_waiter()
    )
```

* In der `server`-Funktion wird die `.values`-[Environment](https://adv-r.hadley.nz/environments.html) angelegt. Diese enthält die in Tabelle \@ref(tab:values-environment) aufgelisteten Elemente.

| Name | Beschreibung |
| --- | ------ |
| `query$type` | Aus Query-String ausgelesene Typ-ID |
| `settings` | Liste, die Namenslängen festlegt und Dictionaries enthält |
| `update` | Liste, die `reactiveVal()`s enthält, die bei Datenaktualisierung getriggert werden |
| `user` | Liste, die Informationen zum angemeldeten Nutzer enthält |
| `yaml` | Inhalt von `app.yml` |

Table: (\#tab:values-environment) Die `.values`-Environment

  Diese Environment wird jeder `server`-Funktion übergeben, sodass die Werte in jeder `server`-Funktion verfügbar sind.

* In der `server`-Funktion von `app.R` wird die `server`-Funktion `container_server()` aufgerufen.

### Ordnerstruktur

* `.gitignore` Index aller Dateien, die nicht der Versionskontrolle unterliegen
* `app.R` Einstiegspunkt in die Web-Applikation
* `app.yml` Konfigurationsdatei
* `db/`
  * `db.sqlite` Datenbank
  * `func` Funktionssammlung zur Interaktion mit der Datenbank
* `files/` Dateiensammlung für [Dateiverwaltung](#file-management). Enthält drei Unterordner für *Gruppen*, *Typen* und *Untertypen*. Jeder dieser Unterordner enthält für jedes Element der jeweiligen Kategorie einen Ordner mit der Identifikationsnummer des jeweiligen Elementes als Namen
* `init/source_directory.R` Hilfsfunktion, die beim Start der Web-Applikation alle `.R`-Dateien einliest
* `modules/` Shiny-Module und sonstige Funktionalitäten
  * `container.R` Definition des Dashboards
  * `dt_options.R` Optionen für `DT::datatable`
  * `object` Generalisierte Module für *Gruppen*, *Typen* und *Untertypen* (z.B. Element hinzufügen, umbenennen etc.)
  * `sidebar_menu.R` Definition der Sidebar
  * `tab_file_management` [Dateiverwaltung](#file-management)
  * `tab_group` [Gruppen](#groups)
  * `tab_login` [Anmeldung](#login)
  * `tab_operate` [Ausleihen & Zurückgeben](#operate)
  * `tab_qrcode` [QR-Code](#qrcode)
  * `tab_reporting` [Bestandsinformation](#reporting)
  * `tab_settings` [Einstellungen](#settings)
  * `tab_type` [Typen](#type)
  * `tab_user_management` [Nutzerverwaltung](#user-management)
  * `utils.R` Hilfsfunktionen
* `renv`, `renv.lock` Package-Management
* `www/`
  * `css/` CSS-Dateien
  * `favicon.ico` Sensotheka-Icon
  * `js/` JavaScript-Dateien

## Datenbank {#database}

Die Datenbank ist eine SQLite-Datenbank. Sie liegt in `db/db.sqlite`. Der Zugriff erfolgt über das Package {DBI} [@R-DBI].

### Struktur

Alle Tabellen enthalten die Spalte `rowid`, die den Primärschlüssel der jeweiligen Tabelle enthält. Diese kann somit zur eindeutigen Identifikation einer Zeile verwendet werden.  Die Ablage der zu speichernden Werte erfolgt in Ergänzung dazu über weitere Spalten, die in den folgenden Unterkapiteln näher beschrieben werden. Die Beschränkung `r badge("unique")` bezieht sich immer nur auf die nicht gelöschten Elemente (`removed = 0`).

#### circulation

| Spalte | Einschränkungen | Beschreibung |
|:------ |:------ |:------------ |
| user_id | `r badge("fk")` | Identifikationsnummer des ausführenden Nutzers |
| subtype_id | `r badge("fk")` | Identifikationsnummer des bearbeiteten *Untertyps* |
| quantity | `r badge("nn")` | Bearbeitete Menge |
| time | | Zeitpunkt der Transaktion |
| op_type | `1` oder `2` | Transaktionsart: `1` - Ausleihen und Zurückgeben, `2` - Bestandsänderungen |

Table: (\#tab:circulation) Datenbank: Tabelle `circulation`

#### groups

| Spalte | Einschränkungen | Beschreibung |
|:------ |:------ |:------------ |
| group_name | `r badge("unique")` | Gruppenname |
| removed | `0` oder `1` | `0` - existent, `1` - gelöscht |

Table: (\#tab:groups) Datenbank: Tabelle `groups`

#### group_type

| Spalte | Einschränkungen | Beschreibung |
|:------ |:------ |:------------ |
| group_id | `r badge("fk")` | Identifikationsnummer der *Gruppe* |
| type_id | `r badge("fk")` | Identifikationsnummer des *Typs* |

Table: (\#tab:group-type) Datenbank: Tabelle `group_type`

#### subtype

| Spalte | Einschränkungen | Beschreibung |
|:------ |:------ |:------------ |
| type_id | `r badge("fk")` | Identifikationsnummer des *Typs* |
| subtype_name | `r badge("unique")` innerhalb eines *Typs* | Untertypenname |
| quantity | `r badge("nn")` | Bestandsmenge |
| removed | `0` oder `1` | `0` - existent, `1` - gelöscht |

Table: (\#tab:subtype) Datenbank: Tabelle `subtype`

#### type

| Spalte | Einschränkungen | Beschreibung |
|:------ |:------ |:------------ |
| type_name | `r badge("unique")` | Typname |
| removed | `0` oder `1` | `0` - existent, `1` - gelöscht |

Table: (\#tab:type) Datenbank: Tabelle `type`

#### user

| Spalte | Einschränkungen | Beschreibung |
|:------ |:------ |:------------ |
| hash | | Verhashter Nutzername (notwendig für Cookies) |
| name | `r badge("unique")` | Nutzername |
| status | `admin`, `mod` oder `user` | Nutzerrolle |
| password | | Verhashtes Passwort |
| added_from | | Nutzeridentifikationsnummer des Hinzufügenden |
| time_added | | Zeitpunkt der Kontoeröffnung |
| time_current_logged | | Zeitpunkt der letzten Anmeldung |
| time_previous_logged | | Zeitpunkt der vorletzten Anmeldung |
| times_logged | | Anzahl der Anmeldungen |
| removed | `0` oder `1` | `0` - existent, `1` - gelöscht |

Table: (\#tab:user) Datenbank: Tabelle `user`

### Zugriff

Der Zugriff auf die Datenbank erfolgt, wie beschrieben, über das Package {DBI}[@R-DBI] und soll hier exemplarisch vorgeführt werden. Die Verbindung der Datenbank und R könnte dabei folgendermaßen aussehen:
```{r, echo=FALSE}
wd <- getwd()
knitr::opts_knit$set(root.dir = "./../App")
```

```{r}
library(DBI)
library(RSQLite)

# Verbinde die Datenbank mit R
db <- dbConnect(SQLite(), "db/db.sqlite")

# Tabellennamen
dbListTables(db)
```

Beispielhaft wird die Tabelle `circulation` betrachtet. Diese Tabelle speichert alle Transaktionen, die von Nutzern durchgeführt worden sind, also zum Beispiel Ausleihen, Rückgaben und Mengenänderungen.

```{r, eval=FALSE}
dbReadTable(db, "circulation")
```

```{r, echo=FALSE}
tbl <- dbReadTable(db, "circulation")
kableExtra::kbl(tbl[1:10,], booktabs = TRUE, caption = "Beispielhafter Inhalt der Tabelle circulation") %>%
  kableExtra::kable_styling(full_width = TRUE) %>%
  kableExtra::column_spec(4, "5cm")
```

Der Ordner `db/func/` enthält eine Sammlung von über 80 Hilfsfunktionen, die zum Erstellen, Abfragen und Modifizieren der Datenbank verwendet werden. Die Interaktion mit der Datenbank erfolgt ausschließlich über diese Hilfsfunktionen. Dadurch werden Redundanzen ausgeschlossen und es ist darüber hinaus einfacher, die korrekte Funktionalität zu gewährleisten.

Beispielhaft wird die Funktion `db_get_borrowed_quantity(db, subtype_id)` betrachtet. Unter Angabe der Datenbank `db` und einer oder mehrerer Untertypenidentifikationsnummern `subtype_id` wird die ausgeliehene Menge dieser Untertypen zurückgegeben. In {DBI} werden Abfragen an die Datenbank mithilfe von `dbGetQuery()` gestellt. Das Resultat der Abfrage wird anschließend weiterverarbeitet. Der Nutzen der Hilfsfunktion wird zusätzlich dadurch verdeutlicht, dass sowohl die abzufragende Tabelle sowie die beteiligten Zeilen und Spalten nicht gesondert angegeben werden müssen. 

```{r}
# Funktionsdefinition
db_get_borrowed_quantity <- function(db, subtype_id) {
  borrowed <- DBI::dbGetQuery(
    db,
    "SELECT SUM(quantity) AS borrowed FROM circulation
    WHERE subtype_id = ? AND op_type = 1",
    params = list(subtype_id)
  )$borrowed

  ifelse(is.na(borrowed), 0, borrowed)
}

# Abfrage der ausgeliehenen Menge für mehrere Untertypen
db_get_borrowed_quantity(db, 1:5)
```

```{r, echo=FALSE}
knitr::opts_knit$set(root.dir = wd)
```

## Cookies {#cookies}

Cookies sind Textdaten, die der Client mit jeder Anfrage an den Server mitsendet [@cookies]. Die Web-Applikation setzt zwei Cookies. Die Cookies sind jeweils für einen Zeitraum von sieben Tagen gültig.

### dark-mode

Dieses Cookie kann die Werte `"true"` oder `"false"` enthalten. Das Cookie wird gesetzt, wenn der Nutzer den Schalter für den Nachtmodus verwendet. Beim Start der Web-Applikation wird das Cookie verwendet, um den initialen Status für den Nachtmodus zu bestimmen. Falls das Cookie nicht vorhanden ist, wird die Einstellung des Browsers (`window.matchMedia('(prefers-color-scheme: dark)')`) ausgelesen und im Cookie gesetzt.

### user

Dieses Cookie enthält einen verhashten Nutzernamen und dient zur Identifikation eines angemeldeten Nutzers. Das Cookie wird gesetzt, wenn sich ein Nutzer anmeldet. Beim Start der Web-Applikation wird das Cookie verwendet, um den Nutzer automatisch anzumelden. Falls das Cookie nicht vorhanden ist, muss der Nutzer sich manuell anmelden.

### Implementierung

Zur Verwaltung der Cookies wird die Bibliothek [js-cookie](https://github.com/js-cookie/js-cookie) [@js-cookie] verwendet. Die Datei `www/js/cookies.js` enthält Hilfsfunktionen zum Lesen und Schreiben von Cookies und verbindet diese mit Inputwerten in Shiny. Die Hilfsfunktionen werden in R mithilfe von `shinyjs::extendShinyjs()` eingebunden.

## Deployment

Der Shiny Server liegt auf einer virtuellen Maschine (VirtualBox). Auf der virtuellen Maschine ist das Betriebssystem *Ubuntu 20.04.2 LTS* ohne grafische Benutzeroberfläche installiert. Änderungen am Shiny Server werden erst wirksam, nachdem der Shiny Server neugestartet wurde. Dazu kann folgender Befehl verwendet werden: `sudo systemctl restart shiny-server`.

Nachfolgend wird auf Ordner verwiesen, in denen für die Web-Applikation relevante Dateien liegen.

* `/etc/shiny-server`

  Dieser Ordner enthält die Datei `shiny-server.conf`, mit der der Shiny Server konfiguriert werden kann [@shiny-server]. Hier kann der Port eingestellt werden, unter dem die Web-Applikation verfügbar gemacht wird. Der Port `3838` ist voreingestellt.

<br>

* `/srv/shiny-server/Sensotheka`
  
  Dieser Ordner enthält das Git-Repository, das die tatsächliche Web-Applikation darstellt. Es verweist auf das GitHub-Repository `https://github.com/PFA-WebApp/App.git` als Remote mit Namen `origin`. In der Datei `app.yml` müssen die in Tabelle \@ref(tab:app-yml) aufgelisteten Einstellungen vorgenommen werden:
  
  | Einstellung | Beschreibung |
| :--- | :--------- |
| showcase | `yes` für Showcasemodus (Passwörter für Standardnutzer werden eingeblendet, Standardnutzer können nicht gelöscht werden), `no` (voreingestellt) für Betriebsmodus |
| url | Basis-URL auf welche QR-Codes verweisen (hier sind Anpassungen zwingend notwendig) |

  Table: (\#tab:app-yml) Einstellungen in `app.yml`

<br>

* `/etc/rstudio`

  Dieser Ordner enthält die Datei `rserver.conf`, mit der der RStudio Server konfiguriert werden kann [@rstudio-server]. Hier kann der Port eingestellt werden, unter dem der RStudio Server verfügbar gemacht wird. Der Port `8787` ist voreingestellt. Der RStudio Server kann zur nachhaltigen Pflege und Weiterentwicklung der Web-Applikation genutzt werden. Dazu muss der Port aufgerufen werden. In der Login-Maske kann sich mithilfe des Nutzers `pfa` und eines zugehörigen Passworts eingeloggt werden. Danach öffnet sich die Online-Version der Entwicklungsumgebung RStudio, deren Funktionsumfang mit dem der Desktopversion identisch ist.
  
  Für weitere Informationen siehe [https://docs.rstudio.com/ide/server-pro/](https://docs.rstudio.com/ide/server-pro/). Es ist zu beachten, dass es sich bei der installierten Version um die Open-Source-Version und *nicht* um die Pro-Version handelt.

<br>

* `/var/log/shiny-server/Sensotheka`

  Dieser Ordner enthält Log-Dateien, die vom Shiny Server erzeugt werden, wenn Komplikationen im Betrieb auftreten. Sollte das der Fall sein, ist es ratsam, diese zunächst zu konsultieren, bevor mit der Fehlerbehandlung begonnen wird.